臺灣高雄地方法院刑事判決　　　　　　　　　　　　九十三年度訴字第一四七七號
　　公　訴　人　臺灣高雄地方法院檢察署檢察官
　　被　　　告　丙○○
右列被告因違反稅捐稽徵法等案件，經檢察官聲請以簡易判決處刑（九十二年度偵字
第一一八二六號），本院認不宜簡易判決處刑，改依通常程序判決如左：
    主　文
丙○○無罪。
    理  由
一、公訴意旨略以：被告丙○○於民國八十四年間，向設於高雄市○○○街七十號之
    「耿偉營造有限公司」（下稱「耿偉公司」）承包該公司承作之臺南空軍基地滑
    行道整修工程，其明知丁○○於八十四年八月間並未受其僱用在上開工程工作並
    取得任何薪資或報酬，竟利用丁○○名義，於八十五年一月間，在上開公司虛偽
    記載丁○○於八十四年八月間，在該公司工作並支領薪資新臺幣（下同）二萬一
    千六百元之臨時工資表，提供予不知情之「耿偉公司」負責人吳晉忠（已經檢察
    官為不起訴之處分），以製作該公司八十四年八月間支付丁○○二萬一千六百元
    薪資之各類所得扣繳暨免扣繳憑單，並據以向稅捐稽徵機關申報，以此不正當方
    法逃漏稅捐，足以生損害於丁○○及稅捐機關對於稅捐稽徵之正確性。因認被告
    涉犯刑法第二百十六條、第二百十五條之行使業務上登載不實之文書罪嫌及稅捐
    稽徵法第四十一條之納稅義務人以詐術逃漏稅捐罪嫌。
二、本件公訴人認被告涉有右揭犯罪，無非係以：(一)告訴人丁○○於偵查中之指訴；
    (二)證人吳晉忠於警詢中之證言；(三)臨時工資表、檢舉書、各類所得扣繳暨免扣繳
    憑單、綜合所得稅核定通知書各一份；(四)被告無法提供其向勞福公司調用人力及
    所稱勞福公司提供該工資表之積極證據，資為論據。訊據被告固坦承於右揭時地
    向「耿偉公司」承包該公司承作之臺南空軍基地滑行道整修工程，並提供其上載
    有丁○○支領薪資二萬一千六百元之臨時工資表予吳晉忠等情，惟堅決否認有上
    開犯行，辯稱：伊乃向勞福有限公司甲○○調用工人，僅將甲○○交予之薪資表
    ，轉交予「耿偉公司」，對於本案之犯罪事實並不知情語。
三、按犯罪事實應依證據認定之，無證據不得認定犯罪事實；又不能證明被告犯罪者
    ，應諭知無罪之判決，刑事訴訟法第一百五十四條第二項、第三百零一條第一項
    分別定有明文。次按，刑法第二百十五條之罪，以從事業務之人，明知為不實之
    事項，而登載於其業務上作成之文書，足以生損害於公眾或他人者，為其成立要
    件。故如非從事業務之人，而係普通人使不知情之從事業務之人登載不實之事項
    於其業務上作成之文書，因刑法就此並無處罰明文，依罪刑法定原則，自無從逕
    依該法條論罪。從而，刑法第二百十五條之罪，應認有排斥普通人成立間接正犯
    理論之適用，此觀同法第二百十三條與第二百十四條之關係，其意甚明（最高法
    院八十八年度臺上字第三一一六號判決意旨參照）。而刑法第二百十六條、第二
    百十五條之行使業務上登載不實文書罪，則以行使刑法第二百十五條之文書，為
    其成立要件。另稅捐稽徵法第四十一條之納稅義務人以詐術逃漏稅捐罪，係以詐
    術或其他不正當方法逃漏稅捐，為其成立要件。且該罪乃身分犯及結果犯，必行
    為人係納稅義務人，且已發生逃漏稅捐之結果，始能論以該罪。再按，刑事審判
    基於憲法正當法律程序原則，對於犯罪事實之認定，採證據裁判及自白任意性等
    原則。刑事訴訟法據以規定嚴格證明法則，必須具證據能力之證據，經合法調查
    ，使法院形成該等證據已足證明被告犯罪之確信心證，始能判決被告有罪（司法
    院大法官會議釋字第五八二號解釋理由書參照）。復按，檢察官對於起訴之犯罪
    事實，應負提出證據及說服之實質舉證責任。倘其所提出之證據，不足為被告有
    罪之積極證明，或其指出證明之方法，無從說服法院以形成被告有罪之心證，基
    於無罪推定之原則，自應為被告無罪判決之諭知（最高法院九十二年臺上字第一
    二八號判例足參）。經查：
    一茲先就認定犯罪事實存否所憑證據之證據能力，分敘如左：
      (一)按刑事訴訟法關於證人之訊問，採具結制度，其用意在擔保證言之真實性及
        憑信性，並提高證人之責任心及警戒心，使為誠實之陳述，是具結乃證言真
        實性之程序擔保，故刑事訴訟法第一百五十八條之三明定：「證人、鑑定人
        依法應具結而未具結者，其證言或鑑定意見，不得作為證據」。查告訴人丁
        ○○為被告以外之第三人，本質上屬於證人，且無依法不得命其具結之原因
        ，然檢察官於偵查中在九十二年二月二十六日、同年九月二十九日訊問告訴
        人即證人時，均未命具結，是告訴人即證人前揭於偵查中所為之證言，並無
        證據能力，不得作為證據，合先敘明。
      (二)再按，一除顯有不可信之情況外，公務員職務上製作之紀錄文書、證明文書
        。二除顯有不可信之情況外，從事業務之人於業務上或通常業務過程所須製
        作之紀錄文書、證明文書。三除前二款之情形外，其他於可信之特別情況下
        所製作之文書，亦得為證據，刑事訴訟法第一百五十九條之四定有明文。查
        卷附綜合所得稅核定通知書一份，雖係被告以外之人於審判外所為之書面陳
        述，屬於傳聞證據，然此乃公務員職務上製作，經常處於可受公開檢查之狀
        態，設有錯誤，甚易發現而予及時糾正之紀錄文書，應屬刑事訴訟法第一百
        五十九條之四第一款所稱之紀錄文書，又查無證據證明綜合所得稅核定通知
        書，顯有不可信之情況，揆諸前揭規定，應認得為證據，而有證據能力。
      (三)次按，被告以外之人於審判外之陳述，雖不符刑事訴訟法第一百五十九條之
        一至第一百五十九條之四之規定，而經當事人於審判程序同意作為證據，法
        院審酌該言詞陳述或書面陳述作成時之情況，認為適當者，亦得為證據；當
        事人、代理人或辯護人於法院調查證據時，知有第一百五十九條第一項不為
        證據之情形，而未於言詞辯論終結前聲明異議者，視為有前項之同意，刑事
        訴訟法第一百五十九條之五第一項、第二項分別定有明文。查：(1)證人吳晉
        忠於司法警察調查中所為之陳述，為被告以外之人於審判外之陳述，屬於傳
        聞證據，且公訴人於審判程序中並未聲請傳喚證人吳晉忠作證，亦不存在其
        於司法警察調查中所為之陳述，與審判中不符之情形，惟被告於審判程序同
        意以證人吳晉忠於司法警察調查中所為之陳述，作為證據，本院審酌該言詞
        陳述作成時之證據取得過程形式上並無瑕疵，且與待證事實具有關連性等情
        況，認為適當，應認得為證據，而有證據能力。(2)卷附檢舉書，雖係被告以
        外之人於審判外所為之書面陳述，屬於傳聞證據，且非被告以外之人於審判
        外向法官、於偵查中向檢察官或於檢察事務官、司法警察官或司法警察調查
        中所為之陳述，亦非公務員職務上製作之紀錄文書、證明文書，或從事業務
        之人於業務上或通常業務過程所須製作之紀錄文書、證明文書，也非與公務
        員職務上製作之紀錄文書、證明文書或與從事業務之人於業務上或通常業務
        過程所須製作之紀錄文書、證明文書具有同等程度可信性之文書，然因被告
        、檢察官於法院調查證據時，知有刑事訴訟法一百五十九條第一項不得為證
        據之情形，未於言詞辯論終結前聲明異議，應視為同意作為證據，且本院審
        酌上開檢舉書作成之形式及取得之過程並無瑕疵、與待證事實具有關連性等
        情況，認為適當，應認得為證據，而有證據能力。
      (四)復按，傳聞法則乃對於被告以外之人於審判外之言詞或書面陳述，亦即針對
        被告以外之人於審判外以言詞或書面所為之供述證據而為之規範。卷附之臨
        時工資表、各類所得扣繳暨免扣繳憑單，乃公訴人指訴被告涉嫌偽造之客體
        ，性質上並非供述證據，自無刑事訴訟法第一百五十九條第一項規定之適用
        。
    二認定犯罪事實所憑證據及理由：
      (一)本件公訴人指訴被告所制作內容不實之前開「耿偉公司」八十四年度臨時工
        資表、各類所得扣繳暨免扣繳憑單，乃「耿偉公司」負責人吳晉忠業務上所
        應製作之文書，與被告之業務無涉，被告縱有制作內容不實之「耿偉公司」
        八十四年度臨時工資表，使「耿偉公司」負責人吳晉忠本人或委由他人充作
        「耿偉公司」制作之八十四年度臨時工資表，並據以制作各類所得扣繳暨免
        扣繳憑單，而有使不知情之從事業務之人登載不實之事項於其業務上作成之
        前開文書等情，因被告並未負有依據各項會計資料製作「耿偉公司」之臨時
        工資表、各類所得扣繳暨免扣繳憑單及申報稅捐之工作項目等業務，而非從
        事上述業務之人，揆諸前揭之說明，仍不能以刑法第二百十五條之業務上登
        載不實文書罪相繩。又被告使「耿偉公司」吳晉忠制作前述「耿偉公司」八
        十四年度臨時工資表、扣繳暨免扣繳憑單之文書，既未犯刑法第二百十五條
        之罪，上開文書自不屬刑法第二百十五條之文書，而其使「耿偉公司」行使
        上述文書，向財政部高雄市國稅局申報「耿偉公司」八十四年度營利事業所
        得稅，亦難認有何行使第二百十五條之文書之犯行可言。
      (二)「耿偉公司」業將所得人姓名為丁○○之八十四年度八月份之薪資二萬一千
        六百元，交由被告代領，證人吳晉忠並因此委託案外人吳怡青前往高雄市稅
        捐稽徵處前鎮分處說明上情之事實，業據證人吳晉忠於警詢中證述屬實，足
        認「耿偉公司」確已支付所得人姓名為丁○○之八十四年度八月份之薪資二
        萬一千六百元，交由被告代領無疑。
      (三)被告並非「耿偉公司」八十四年度營利事業所得之納稅義務人，原非稅捐稽
        徵法第四十一條之犯罪主體，且「耿偉公司」確有支付名義人為丁○○之八
        十四年度八月份之薪資二萬一千六百元，由被告代領，已如前述，則「耿偉
        公司」自無任何虛報支出，藉以逃漏稅捐等情，亦未發生逃漏稅捐之結果，
        亦難認被告有何逃漏「耿偉公司」八十四年度營利事業所得稅稅捐之犯行。
      (四)另告訴人丁○○於偵查中之證言，並無證據能力，已如前述，自不得據為認
        定犯罪事實之證據。而檢舉書影本一份，僅足以證明告訴人向財政部臺灣省
        北區國稅局檢舉，指稱其個人未於八十四年度在「耿偉公司」工作，亦未自
        該公司取得薪資或任何報酬之事實。而臨時工資表、各類所得扣繳暨免扣繳
        憑單、綜合所得稅核定通知書各一份，亦僅能證明「耿偉公司」八十四年度
        臨時工資表，記載丁○○於八十四年八月間，於該公司支領薪資二萬一千六
        百元，「耿偉公司」並有制作其上記載所得人為告訴人，所得給付年度八十
        四年度，給付總額二萬一千六百元之各類所得扣繳暨免扣繳憑單一紙，及財
        政部臺灣省北區國稅局業已核定告訴人於「耿偉公司」所得二萬一千六百元
        之事實，均不足據以認定被告涉犯前開行使業務上登載不實文書或逃漏稅捐
        之犯行。
      (五)至被告雖無法提供其向勞福公司調用人力及勞福公司提供該工資表之積極證
        據，惟按，認定犯罪事實應依證據，為刑事訴訟法所明定，故被告否認犯罪
        事實所持之辯解，縱屬不能成立，仍非有積極證據足以證明其犯罪行為，不
        能遽為有罪之認定（最高法院三十年上字第一八三一號判例意旨參照），自
        不能以被告無法明確提供其向勞福公司調用人力及勞福公司提供該工資表之
        積極證據，而為不利被告犯罪事實之認定。
      (六)綜上所陳，被告前揭所為，核與行使業務上登載不實文書罪與納稅義務人以
        詐術逃漏稅捐罪之構成要件，均屬有間，自難遽以上開罪責相繩。本件公訴
        人所提出之證據及指出之證明方法，經本院合法調查，尚不足使本院形成該
        等證據已足證明被告犯罪之確信心證，揆諸首揭判例之意旨，應認不能證明
        被告犯罪，既不能證明被告犯罪，自應為無罪之諭知。
四、至是否有人冒用告訴人之名義工作，並領取薪資，抑或被告以告訴人之名義向「
    耿偉公司」詐領薪資，而涉有不法之犯行，因未經公訴人起訴，本院自不得併予
    審究，應由檢察官另行偵辦，併此敘明。
據上論斷，應依刑事訴訟法第四百五十二條、第三百零一條第一項，判決如主文。
本案經檢察官乙○○到庭執行職務。
中      華      民      國      九十三      年    十二   月   二十      日
                                臺灣高雄地方法院刑事第十二庭
                                    審判長法  官    張維君
                                          法  官    黃惠玲
                                          法  官    伍逸康
右正本證明與原本無異。
如不服本判決，應於收受送達後十日內向本院提出上訴書狀。
　　　　　　　　　　　　　　　　　　　　　書記官    吳月華
中　　　華　　　民　　　國　　九十三　　年　　 十二 　　月　　 二十 　　日
